---
title: "Hausarbeit_Statistik_WiSe2425_Louis-Hollmann_Lukas-Pierchalla"
author: "Louis Hollmann (591467), Lukas Pierchalla (592515)"
date: "`r Sys.Date()`"
output:
  html_document: default
  pdf_document: default
---

```{r setup, include=FALSE}
knitr::opts_chunk$set(echo = TRUE)
```

# Einleitung

Die vorliegende Analyse untersucht Kraftstoffpreise in Berlin mithilfe von statistischen Methoden. Ziel ist es, Trends, Unterschiede zwischen Tankstellen sowie Einflussfaktoren auf die Preise zu identifizieren. Hierzu werden die Kraftstoffpreise für E5, E10 und Diesel analysiert und mit verschiedenen Merkmalen wie Tankstellenmarken, Wochentagen und Feiertagen in Beziehung gesetzt. Die Analyse basiert auf einem Datensatz, der die Kraftstoffpreise für verschiedene Tankstellen in Berlin über einen Zeitraum von fast einem Jahr enthält.

# Import und erste Überprüfung der Daten

Der Datensatz wird in R importiert und auf fehlende Werte überprüft. Erste Maßnahmen werden ergriffen, um fehlende Werte und Inkonsistenz zu identifizieren und zu korrigieren.

```{r}
# Daten importieren
datensatz <- read.csv2("tankerkoenigWS2024.csv", header = TRUE, sep = ",", dec = ".")
```

## Fehlende Werte

```{r}
# Summe der fehlenden Werte anzeigen
print(sum(is.na(datensatz)))

```

Die Gesamtanzahl der fehlenden Werte wurde ermittelt. Hierdurch fällt auf, dass fehlende Werte existieren welche behandelt werden müssen, ebenfalls ist die Anzahl dieser nun bekannt. Um weitere Maßnahmen zu ergreifen wird überprüft, welche Spalten betroffen sind und wie viele fehlende Werte es in den einzelnen Spalten gibt.

```{r}
# Spalten mit Anzahl der fehlender Werte anzeigen
print(colSums(is.na(datensatz)))
```

Dies lässt darauf schließen, dass lediglich in der Spalte "house_number" fehlende Werte existieren. Um die Ursache für die fehlenden Werte zu ermitteln, werden die ersten 5 Zeilen des Datensatzes mit fehlenden Werten überprüft.

```{r}
# Erste 5 Zeilen mit fehlenden Werten anzeigen
print(datensatz[!complete.cases(datensatz),][1:5,])
```

Die ersten 5 Zeilen mit fehlenden Werten zeigen, dass die fehlenden Werte in der Spalte "house_number" auftreten, wenn die Spalte "street" eine Hausnummer enthält. Um die fehlenden Werte zu korrigieren, werden die Hausnummern aus der Spalte "street" extrahiert und in die Spalte "house_number" eingesetzt. Nach der Anpassung des Datensatzes wird überprüft, ob die Anpassung erfolgreich war und ob noch weitere fehlende Werte vorhanden sind. Hierfür wird exemplarisch eine Zeile mit fehlerhaften Werten vor und nach der Anpassung des Datensatzes angezeigt.

```{r}
# Zeile vor Anpassung des Datensatzes
print(datensatz[datensatz$X == 156865, c("street", "house_number")])
```

```{r}
# Erster Versuch Anpassung des Datensatzes um formattierung zu korrigieren
for (i in seq_len(nrow(datensatz))) {
  if (is.na(datensatz$house_number[i]) && grepl("\\d", datensatz$street[i])) {
    datensatz$house_number[i] <- sub(".*?(\\d.*)", "\\1", datensatz$street[i]) # Extrahiert Hausnummer
    datensatz$street[i] <- sub("(.*?)(\\d.*)", "\\1", datensatz$street[i]) # Beibehält nur die Straße
  }
}
# Zeile nach Anpassung des Datensatzes
print(datensatz[datensatz$X == 156865, c("street", "house_number")])

```

```{r}
# Prüfen ob alle fehlenden Werte korrigiert wurden
print(sum(is.na(datensatz)))
```

Da die fehlenden Werte erfolgreich korrigiert wurden, sind keine fehlerhaften Werte mehr im Datensatz vorhanden. Der Datensatz ist bereit für die weitere Analyse.

## Überprüfung der Daten auf Inkonsistenzen

Zu Beginn wird ein Überblick über den Inhalt des Datensatzes verschafft und die 5-Punkte-Zusammenfassung der numerischen Variablen angezeigt und überprüft.

```{r, out.width = "100%"}
print(summary(datensatz))
```

Folgende Inhalte sind im Datensatz enthalten und werden tabellarisch dargestellt: 

| X            | id                | date                  | time                    | name                | brand                | street                | house_number              | post_code                   | opening_time                | closing_time               | e5_median                     | e10_median                     | diesel_median                     |
|--------------|-------------------|-----------------------|-------------------------|---------------------|----------------------|-----------------------|---------------------------|-----------------------------|-----------------------------|----------------------------|-------------------------------|--------------------------------|-----------------------------------|
| ID der Zeile | ID der Tankstelle | Datum der Beobachtung | Uhrzeit der Beobachtung | Name der Tankstelle | Marke der Tankstelle | Straße der Tankstelle | Hausnummer der Tankstelle | Postleitzahl der Tankstelle | Öffnungszeit der Tankstelle | Schließzeit der Tankstelle | Medianpreis für Kraftstoff E5 | Medianpreis für Kraftstoff E10 | Medianpreis für Kraftstoff Diesel |

Bei der 5-Punkte-Zusammenfassung der Diesel-Preise fällt auf das Ausreißer existieren. Dies wird durch den überdurchschnittlichen Abstand des kleinsten Wertes zum 1. Quartil besonders deutlich. Um die Ausreißer besser zu erkennen, wird ein Boxplot der Diesel-Preise verwendet.

```{r, out.width = "100%"}
# Werteverteilung der Spalte "diesel_median"
boxplot(datensatz$diesel_median, main = "Verteilung der Kraftstoffpreise (Diesel)", ylab = "Preis in 1/10 Cent", col = "lightblue")
```

Dem angezeigten Boxplot ist zu entnehmen das Ausreißer in der Spalte "diesel_median" vorhanden sind. Da der Ausreißer bei ca. 80 Cent liegt und keine vergleichbaren Werte in der Nähe vorhanden sind, wird der Ausreißer als fehlerhafter Wert betrachtet. Um die Daten zu bereinigen und unser Ergebnis nicht zu verfälschen, wird der fehlerhafte Wert entfernt.

```{r, out.width = "100%"}
# Ausreißer entfernen
datensatz <- datensatz[datensatz$diesel_median > 1000,]
# Erneute Überprüfung der Daten
print(summary(datensatz$diesel_median))
boxplot(datensatz$diesel_median, main = "Verteilung der Kraftstoffpreise (Diesel)", ylab = "Preis in 1/10 Cent", col = "lightblue")
```

Der fehlerhafte Wert wurde erfolgreich entfernt und die Verteilung der Kraftstoffpreise für Diesel wurde korrigiert. Die 5-Punkte-Zusammenfassung sowie der Boxplot der Daten Diesel weisen keine weiteren Inkonsistenzen auf und der Datensatz ist bereit für die weitere Analyse.

## Exploration der Daten

Um die Struktur sowie den Inhalt der Daten nachzuvollziehen werden die ersten 5 Zeilen des Datensatzes angezeigt.

```{r, out.width = "100%"}
head(datensatz, 5)
```

Aus den ersten 5 Zeilen des Datensatzes können wir erkennen, dass die Daten die folgenden Spalten enthalten: ID, Datum, Uhrzeit, Name der Tankstelle, Marke der Tankstelle, Straße der Tankstelle, Hausnummer der Tankstelle, Postleitzahl der Tankstelle, Öffnungszeit der Tankstelle, Schließzeit der Tankstelle, Medianpreis für Kraftstoff E5, Medianpreis für Kraftstoff E10 und Medianpreis für Kraftstoff Diesel. Dabei gibt die ID der Tankstelle an, date das Datum der Beobachtung und time die Uhrzeit der Beobachtung, wobei diese jeweils eine Stunde auseinanderliegen. Die Spalten e5_median, e10_median und diesel_median enthalten die Medianpreise für die Kraftstoffarten E5, E10 und Diesel dieser jeweiligen Stunde. Name, brand, street, house_number und post_code enthalten Informationen zur Tankstelle. Opening_time und closing_time die Öffnungs- und Schließzeiten der Tankstelle.

# Allgemeine Untersuchung

## Erste Überprüfung der Daten

Für eine erste Überprüfung der Daten werden Anzahl der Tankstellen, Beobachtungen, Marken, Straßen, Postleitzahlen, Öffnungszeiten, Schließzeiten und Daten ermittelt. Dazu werden die Anzahl der einzigartigen Werte in den jeweiligen Spalten gezählt.

```{r, out.width = "100%"}
uebersicht <- data.frame(
  Kategorie = c("Anzahl der Tankstellen", "Anzahl der Beobachtungen", "Anzahl der Marken", "Anzahl der Straßen", "Anzahl der Postleitzahlen", "Anzahl der Öffnungszeiten", "Anzahl der Schließzeiten", "Anzahl der Daten"),
  Anzahl = c(length(unique(datensatz$id)), nrow(datensatz), length(unique(datensatz$brand)), length(unique(datensatz$street)), length(unique(datensatz$post_code)), length(unique(datensatz$opening_time)), length(unique(datensatz$closing_time)), length(unique(datensatz$date)))
)

print(uebersicht)
```

Die Vielfalt der Daten zeigt, dass diese für eine statistische Analyse gut geeignet sind. Mit 37 Tankstellen, 9 Marken, 35 Straßen, 34 Postleitzahlen, 5 verschiedenen Öffnungszeiten, 7 Schließzeiten und 259 einzigartigen Datumswerten ist der Umfang der Daten ausreichend groß, um repräsentative Ergebnisse zu erzielen.

Im nächsten Schritt werden potenzielle Analysemethoden untersucht. Dabei werden Merkmalskombinationen betrachtet und geeignete Untersuchungsansätze formuliert.

Das Verhältnis von 9 Marken zu 37 Tankstellen ermöglicht es, die Marken miteinander zu vergleichen. Die Datenbasis ist für diesen Vergleich ausreichend, da genügend Datenpunkte vorhanden sind, um statistisch signifikante Ergebnisse zu erzielen. Im Gegensatz dazu ist das Verhältnis von 37 Tankstellen zu 34 Postleitzahlen weniger für eine Analyse geeignet, da hier die Datenbasis zu gering ist, um repräsentative und statistisch signifikante Ergebnisse zu erhalten. Stattdessen könnten Tankstellen und ihre zugehörigen Postleitzahlen auf Bezirksebene analysiert werden, um aussagekräftigere Ergebnisse zu erzielen.

Die 259 einzigartigen Datumswerte zeigen, dass die Daten über einen längeren Zeitraum hinweg erhoben wurden, wodurch sich zeitliche Trends und Entwicklungen zuverlässig untersuchen lassen.

## Häufigkeitsverteilung der Preise

Nun wird die Häufigkeitsverteilung der Kraftstoffpreise für E5, E10 und Diesel untersucht. Dazu werden Histogramme für jeden Kraftstofftyp erstellt welche die Verteilungen der Preise anzeigen. Hiermit wird ein Vergleich der Preisverteilung zwischen den Kraftstoffarten ermöglicht.

```{r, out.width = "100%"}
# Histogramme für jeden Kraftstofftyp auf gleicher Skala
par(mfrow = c(1, 3))
hist(datensatz$e5_median, main = "Verteilung der Kraftstoffpreise\n(E5)", xlab = "Preis in 1/10 Cent", col = "lightblue", breaks = 15, ylim = c(0, 60000), xlim = c(1500, 2300))
hist(datensatz$e10_median, main = "Verteilung der Kraftstoffpreise\n(E10)", xlab = "Preis in 1/10 Cent", col = "lightblue", breaks = 15, ylim = c(0, 60000), xlim = c(1500, 2300))
hist(datensatz$diesel_median, main = "Verteilung der Kraftstoffpreise\n(Diesel)", xlab = "Preis in 1/10 Cent", col = "lightblue", breaks = 15, ylim = c(0, 60000), xlim = c(1500, 2300))
```

Aus den Histogrammen ist erkennbar, dass die Verteilungen der Kraftstoffpreise für E5 und E10 ähnlich sind, während die Verteilung der Dieselpreise davon abweicht. Dies legt nahe, dass die Preise für E5 und E10 stärker miteinander korrelieren könnten als die Preise für Diesel.

Die Verteilungen aller drei Kraftstoffarten zeigen eine weitgehend symmetrische Form, wobei die Preise um einen zentralen Mittelwert schwanken und extreme Werte seltener auftreten. Die Streuung der Preise ist bei Diesel größer als bei E5 und E10, was auf eine höhere Varianz hinweist. Während bei E5 und E10 nur wenige Ausreißer vorhanden sind, zeigt Diesel eine breitere Verteilung mit einer höheren Anzahl an Werten in den Randbereichen. Dies deutet darauf hin, dass die Dieselpreise stärkeren Schwankungen unterliegen als die Preise für E5 und E10.

Die äußeren Bereiche der Verteilungen für E5 und E10 zeigen ähnliche Muster: Der Anstieg der Preise ist nahezu symmetrisch. Diesel hingegen weist eine asymmetrische Verteilung auf. Es gibt nur wenige günstigere Ausreißer, aber eine deutlich höhere Anzahl Ausreißer im teureren Bereich.

Der Schwerpunkt der Preise liegt bei: - E5: etwa 182 Cent, - E10: etwa 177 Cent, - Diesel: etwa 167 Cent. Dies bestätigt, dass die Preise für E5 und E10 tendenziell höher liegen als die Dieselpreise. Gleichzeitig könnte die stärkere Streuung bei Diesel darauf hindeuten, dass externe Faktoren wie Marktbedingungen oder Steuerregelungen einen größeren Einfluss auf dessen Preisgestaltung haben.

Anhand einer abweichenden Gruppierung werden neue Histogramme erstellt, um die Verteilung der Kraftstoffpreise genauer zu untersuchen.

```{r, out.width = "100%"}
par(mfrow = c(1, 3))
hist(datensatz$e5_median, main = "Verteilung der Kraftstoffpreise\n(E5)", xlab = "Preis in 1/10 Cent", col = "lightblue", breaks = 25, ylim = c(0, 22000), xlim = c(1500, 2300))
hist(datensatz$e10_median, main = "Verteilung der Kraftstoffpreise\n(E10)", xlab = "Preis in 1/10 Cent", col = "lightblue", breaks = 25, ylim = c(0, 22000), xlim = c(1500, 2300))
hist(datensatz$diesel_median, main = "Verteilung der Kraftstoffpreise\n(Diesel)", xlab = "Preis in 1/10 Cent", col = "lightblue", breaks = 25, ylim = c(0, 22000), xlim = c(1500, 2300))
```

Die neuen Histogramme mit kleineren Gruppierungen bestätigen unsere bisherige Überprüfung der Kraftstoffpreise von E5 und E10. Bei Diesel zeigt sich eine Diskrepanz zum vorherigen Histogramm. Anstatt von einem Peak bei ca. 167 Cent zeigt sich nun ein weiterer Peak bei ca. 180 Cent. Außerdem ist erkennbar, dass die Dieselpreisverteilung deutlich rechtsschief ist. Dies bedeutet, dass es mehr Preise gibt, die sich im günstigeren Bereich befinden als im teureren Bereich.

### Untersuchung der Streuung der Kraftstoffpreise

Anschließend werden die Medianpreise, das arithmetische Mittel und die Standardabweichung für E5, E10 und Diesel berechnet und verglichen.

```{r, out.width = "100%"}
par(mfrow = c(1, 3))
hist(datensatz$e5_median, main = "Verteilung der Kraftstoffpreise\n(E5)", xlab = "Preis in 1/10 Cent", col = "lightblue", breaks = 25, ylim = c(0, 22000), xlim = c(1500, 2300))
abline(v = median(datensatz$e5_median), col = "red", lwd = 1)
abline(v = mean(datensatz$e5_median), col = "blue", lwd = 1)
abline(v = mean(datensatz$e5_median) + sd(datensatz$e5_median), col = "green", lwd = 1)
abline(v = mean(datensatz$e5_median) - sd(datensatz$e5_median), col = "green", lwd = 1)
hist(datensatz$e10_median, main = "Verteilung der Kraftstoffpreise\n(E10)", xlab = "Preis in 1/10 Cent", col = "lightblue", breaks = 25, ylim = c(0, 22000), xlim = c(1500, 2300))
abline(v = median(datensatz$e10_median), col = "red", lwd = 1)
abline(v = mean(datensatz$e10_median), col = "blue", lwd = 1)
abline(v = mean(datensatz$e10_median) + sd(datensatz$e10_median), col = "green", lwd = 1)
abline(v = mean(datensatz$e10_median) - sd(datensatz$e10_median), col = "green", lwd = 1)
hist(datensatz$diesel_median, main = "Verteilung der Kraftstoffpreise\n(Diesel)", xlab = "Preis in 1/10 Cent", col = "lightblue", breaks = 25, ylim = c(0, 22000), xlim = c(1500, 2300))
abline(v = median(datensatz$diesel_median), col = "red", lwd = 1)
abline(v = mean(datensatz$diesel_median), col = "blue", lwd = 1)
abline(v = mean(datensatz$diesel_median) + sd(datensatz$diesel_median), col = "green", lwd = 1)
abline(v = mean(datensatz$diesel_median) - sd(datensatz$diesel_median), col = "green", lwd = 1)
legend("topright", legend = c("Median", "Arithmetisches Mittel", "Standardabweichung"), col = c("red", "blue", "green"), lty = 1, lwd = 2)
```

In einer ersten grafischen Darstellung werden die Medianpreise, das arithmetische Mittel und die Standardabweichung für E5, E10 und Diesel verglichen. Die rote Linie zeigt den Median, die blaue Linie das arithmetische Mittel und die grünen Linien die Standardabweichung. Es ist zu erkennen, dass die Standardabweichung bei Diesel am höchsten ist, was auf eine größere Streuung der Preise hinweist. Die Standardabweichung bei E5 und E10 ist geringer, was auf eine stabilere Preisentwicklung hindeutet. Der Medianpreis für E5 und E10 liegt nahe beieinander, während der Medianpreis für Diesel niedriger ist. Dies bestätigt die Beobachtungen aus den vorherigen Histogrammen.

Um nicht nur grafisch, sondern auch in tabellarischer Form die Unterschiede zwischen den Kraftstoffarten zu analysieren, werden die Medianpreise, das arithmetische Mittel und die Standardabweichung für E5, E10 und Diesel berechnet und in einer Tabelle dargestellt.

```{r, out.width = "100%"}
# Medianpreise, arithmetisches Mittel und Standardabweichung für E5, E10 und Diesel
bez <- c("E5", "E10", "Diesel")
masd <- data.frame(bez, c(median(datensatz$e5_median), median(datensatz$e10_median), median(datensatz$diesel_median)), round(c(mean(datensatz$e5_median), mean(datensatz$e10_median), mean(datensatz$diesel_median)), 2), round(c(sd(datensatz$e5_median), sd(datensatz$e10_median), sd(datensatz$diesel_median)), 2))
colnames(masd) <- c("Kraftstoff", "Median", "Arithmetisches Mittel", "Standardabweichung")
masd
```

Die Tabelle zeigt, dass die Standardabweichung bei E5 und E10 fast identisch ist, während sie bei Diesel deutlich höher ist. Dies bestätigt die Beobachtungen aus den Histogrammen und Boxplots. Der Medianpreis für E5 und E10 liegt sehr nah beim jeweiligen arithmetischen Mittel, während der Medianpreis für Diesel etwas niedriger ist. Dies ist durch die höhere Streuung der Dieselpreise zu erklären.

Als letzter Schritt wird die Streuung der Kraftstoffpreise für E5, E10 und Diesel in einem Boxplot dargestellt, um die Unterschiede in der Verteilung der Preise zu verdeutlichen.

```{r, out.width = "100%"}
# Verteilung der Kraftstoffpreise nach Kraftstoffart
boxplot(cbind(datensatz$e5_median, datensatz$e10_median, datensatz$diesel_median), main = "Verteilung der Kraftstoffpreise nach Kraftstoffart", ylab = "Preis in 1/10 Cent", col = "lightblue", names = c("E5", "E10", "Diesel"))
```

#### E5 und E10

Die Boxplots zeigen, dass die Preisverteilung von E5 und E10 insgesamt sehr ähnlich ist. Jedoch ist E5 tendenziell etwas teurer als E10. Die Streuung der Preise (IQR) ist bei beiden Kraftstoffarten vergleichbar, was auf eine parallele Preisentwicklung hindeutet. Auffällig sind in beiden Fällen einige starke Ausreißer im oberen Preisbereich.

#### Diesel

Die Preise für Diesel weisen eine größere Streuung auf als die von E5 und E10. Dies zeigt sich insbesondere am deutlich längeren oberen Whisker, der eine stärkere Preisstreuung im oberen Bereich verdeutlicht. Der IQR ist ebenfalls größer, was auf eine höhere Variabilität der Dieselpreise hinweist. Zudem treten bei Diesel ausgeprägtere Ausreißer im oberen Preisbereich auf, die stärker als bei E5 und E10 ins Gewicht fallen.

## Zeitliche Entwicklung der Kraftstoffpreise

Der Preisverlauf der drei Kraftstoffarten E5, E10 und Diesel wird über die Zeit untersucht. Dazu werden die durchschnittlichen Preise für jeden Tag berechnet und in einem Liniendiagramm dargestellt.
Als zusätzliche Information werden die Schulferien in Berlin für das Jahr 2023 in das Diagramm eingefügt, sowie die durchschnittlichen Preise für E5, E10 und Diesel als gestrichelte Linie.

```{r, out.width = "100%"}
# Preisverlauf über Zeit der drei Kraftstoffarten für jeden Tag der durchschnittliche Preis
# Daten vorbereiten
datensatz$date <- as.Date(datensatz$date)
#Schulferien in Berlin importieren
schulferien <- read.csv2("SchulferienBerlin2023.csv", header = TRUE, sep = ";", dec = ".")
schulferien$StartDate <- as.Date(schulferien$StartDate, format = "%d/%m/%y")
schulferien$EndDate <- as.Date(schulferien$EndDate, format = "%d/%m/%y")
# Durchschnittliche Preise für jeden Tag berechnen
durchschnittspreise <- aggregate(datensatz[,c("e5_median", "e10_median", "diesel_median")], by = list(datensatz$date), FUN = mean)
plot(durchschnittspreise$Group.1, durchschnittspreise$e5_median, type = "l", col = "blue", xlab = "Datum", ylab = "Preis in 1/10 Cent", main = "Preisverlauf von E5, E10 & Diesel", ylim = c(1500, 2000))
lines(durchschnittspreise$Group.1, durchschnittspreise$e10_median, col = "red")
lines(durchschnittspreise$Group.1, durchschnittspreise$diesel_median, col = "green")
abline(h = c(1843.16, 1784.32, 1726.11), col = c("blue", "red", "green"), lty = 2)
for (i in seq_len(nrow(schulferien))) {
  rect(schulferien$StartDate[i], 1500, schulferien$EndDate[i], 2000, col = "lightgrey", border = NA, density = 10)
}
legend("bottomleft", legend = c("E5", "E10", "Diesel"), col = c("blue", "red", "green"), lty = 1, cex = 0.8)
legend("topright", legend = "Schulferien", fill = "lightgrey", density = 25, cex = 0.8)
legend("bottomright", legend = c("E5 - mean", "E10 - mean", "Diesel - mean"), col = c("blue", "red", "green"), lty = 2, cex = 0.8)

```

Aus dem Liniendiagramm ist ersichtlich, dass die Preise für E5 und E10 über den Zeitraum zwar schwankungen unterliegen, aber die Preise für Diesel viel stärkere Schwankungen zeigen. Die durchschnittlichen Preise für E5 und E10 zeigen eine ähnliche Entwicklung, dies deutet darauf hin, dass die Preise für E5 und E10 miteinander korrelieren. Die Preise für Diesel hingegen weisen eine stärkere Varianz auf.
Die Schulferien in Berlin sind im Diagramm als graue hervorgehoben dargestellt. Es ist zu erkennen, dass die Preise während der Schulferien in 2 von 3 Fällen auffällig ansteigen. Dies könnte darauf hindeuten, dass die Nachfrage nach Kraftstoff während der Ferienzeit steigt und die Preise entsprechend angepasst werden.
Die vorherige Untersuchung der Kraftstoffpreise zeigte, dass die E5 Preise tendenziell höher sind als die E10 Preise. Dies wird durch das Liniendiagramm bestätigt, da die durchschnittlichen Preise für E5 über den gesamten Zeitraum über denen von E10 liegen. Diesel hingegen weist die niedrigsten Preise auf, was ebenfalls mit den vorherigen Ergebnissen übereinstimmt. Eine Ausnahme bildet der Zeitraum vor Februar, in dem die Diesel Preise kurzzeitig über denen von E5 liegen. Ab Mai sinken die Diesel Preise jedoch wieder und liegen weit unter denen von E5 und E10.

### Korrelation zwischen den Kraftstoffpreisen

Um den Zusammenhang zwischen den Kraftstoffpreisen zu untersuchen, wird die Korrelation zwischen E5, E10 und Diesel berechnet. Dazu wird der Korrelationskoeffizient nach Pearson verwendet und die Ergebnisse in einer Tabelle dargestellt.

```{r, out.width = "100%"}
cor(datensatz[,c("e5_median", "e10_median", "diesel_median")], method = "pearson")
```

Die Kraftstoffe E5 und E10 Korrelieren mit einem Korrelationskoeffizienten von 0.9963 (sehr hoher Zusammenhang) wogegen Diesel eine Korrellation von ca. 0.52 (hoher Zusammenhang) mit den anderen Kraftstoffen aufweist.

### Fazit zur allgemeinen Untersuchung

Die hohe Korrelation zwischen E5 und E10 kommt nicht überraschend, da die beiden Kraftstoffarten auf dem gleichen Rohstoff basieren und daher ähnliche Preisentwicklungen aufweisen.
Dies und der höhere Preis von E5 im Vergleich zu E10 kommt daher, dass E5 einen niedrigeren Bioethanolanteil hat (95 % Benzin 5 % Bioethanol) und daher teurer ist.
*Quelle: <https://www.autoscout24.de/informieren/ratgeber/kfz-technik/e10-tanken/>*
Diesel hingegen hat eine geringere Korrelation mit E5 und E10, da es sich zum einen um einen anderen Kraftstoff handelt und zum anderen die Preisgestaltung von Diesel von anderen Faktoren abhängt.
So ist ein Grund für die niedrigeren Dieselpreise die geringere Besteuerung von Dieselkraftstoff im Vergleich zu Benzin. Die Energiesteuer pro Liter Diesel beträgt 47,04 Cent, während sie für Benzin 65,45 Cent beträgt. Dies führt dazu, dass Dieselkraftstoff in der Regel günstiger ist als Benzin.
*Quelle: <https://www.adac.de/verkehr/tanken-kraftstoff-antrieb/tipps-zum-tanken/7-fragen-zum-benzinpreis/>*
Die geringen Dieselpreise ab Mai sind auf die sehr niedrigen Rohölnotierungen zurückzuführen, die zu einem Preisverfall bei Diesel geführt haben.
*Quelle: <https://presse.adac.de/meldungen/adac-ev/verkehr/diesel-im-mai-auf-jahrestiefststand.html>*


# Untersuchung von Einflussfaktoren

Es wurden bereits Unterschiede zwischen den Kraftstoffpreisen festgestellt. Nun sollen mögliche Einflussfaktoren auf die Preisentwicklung untersucht werden. Dazu werden Hypothesen aufgestellt und überprüft.

## Hypothese 1 - Unterschiede im Preisverhalten zwischen Wochentagen

Es wird vermutet, dass die Kraftstoffpreise an Montagen stabiler sind als an Freitagen. Die Vermutung basiert auf der Annahme, dass die Preise zu Beginn der Woche weniger stark schwanken als am Ende der Woche, da die Nachfrage an Montagen tendenziell geringer ist.
Um die Hypothese zu überprüfen, wird die Varianz der Kraftstoffpreise an verschiedenen Wochentagen berechnet und miteinander verglichen.

### Untersuchung der Hypothese 1

Um die Varianz der Kraftstoffpreise an verschiedenen Wochentagen zu berechnen, werden die Daten nach Wochentagen gruppiert und die Varianz der Preise für E5, E10 und Diesel berechnet. Anschließend werden die Ergebnisse in einem Barplot dargestellt.

```{r, out.width = "100%"}
# Daten nach Wochentagen gruppieren
datensatz$day <- weekdays(datensatz$date)
# Varianz der Kraftstoffpreise an verschiedenen Wochentagen berechnen
varianz <- aggregate(datensatz[,c("e5_median", "e10_median", "diesel_median")], by = list(datensatz$day), FUN = var)
varianz_e5 <- varianz$e5_median
varianz_e10 <- varianz$e10_median
varianz_diesel <- varianz$diesel_median
names(varianz_e5) <- varianz$Group.1
names(varianz_e10) <- varianz$Group.1
names(varianz_diesel) <- varianz$Group.1
# Sortierung der Wochentage (Montag bis Sonntag)
varianz_e5 <- varianz_e5[c("Montag", "Dienstag", "Mittwoch", "Donnerstag", "Freitag", "Samstag", "Sonntag")]
varianz_e10 <- varianz_e10[c("Montag", "Dienstag", "Mittwoch", "Donnerstag", "Freitag", "Samstag", "Sonntag")]
varianz_diesel <- varianz_diesel[c("Montag", "Dienstag", "Mittwoch", "Donnerstag", "Freitag", "Samstag", "Sonntag")]
# Wochentage Abkürzen
names(varianz_e5) <- c("Mo", "Di", "Mi", "Do", "Fr", "Sa", "So")
names(varianz_e10) <- c("Mo", "Di", "Mi", "Do", "Fr", "Sa", "So")
names(varianz_diesel) <- c("Mo", "Di", "Mi", "Do", "Fr", "Sa", "So")
# Dreifacher Barplot der Varianz der Kraftstoffpreise an verschiedenen Wochentagen nach Kraftstoffart
par(mfrow = c(1, 3))
barplot(varianz_e5, main = "Varianz der Kraftstoffpreise\nan verschiedenen\nWochentagen (E5)", ylab = "Varianz", col = ifelse(names(varianz_e5) == "Fr", "orange", "lightblue"), ylim = c(0, 11000))
abline(h = mean(varianz_e5), col = "red", lwd = 2)
legend("topright", legend = "Durchschn. Varianz", col = "red", lty = 1, bty = "n", cex = 0.8)
barplot(varianz_e10, main = "Varianz der Kraftstoffpreise\nan verschiedenen\nWochentagen (E10)", ylab = "Varianz", col = ifelse(names(varianz_e10) == "Fr", "orange", "lightblue"), ylim = c(0, 11000))
abline(h = mean(varianz_e10), col = "red", lwd = 2)
legend("topright", legend = "Durchschn. Varianz", col = "red", lty = 1, bty = "n", cex = 0.8)
barplot(varianz_diesel, main = "Varianz der Kraftstoffpreise\nan verschiedenen\nWochentagen (Diesel)", ylab = "Varianz", col = ifelse(names(varianz_diesel) == "Fr", "orange", "lightblue"), ylim = c(0, 11000))
abline(h = mean(varianz_diesel), col = "red", lwd = 2)
legend("topright", legend = "Durchschn. Varianz", col = "red", lty = 1, bty = "n", cex = 0.8)
```

Die drei Barplots visualisieren die Varianz der Kraftstoffpreise für E5, E10 und Diesel an verschiedenen Wochentagen. Die orangefarbenen Balken markieren die Werte für Freitage, während die blauen Balken die übrigen Wochentage repräsentieren. Die rote Linie stellt die durchschnittliche Varianz über alle Wochentage hinweg dar und bietet eine klare Referenz für den Vergleich der Freitage mit dem Durchschnitt sowie mit anderen Wochentagen.
Die durchschnittliche Varianz beträgt für E5 etwa `r round(mean(varianz_e5))`, für E10 etwa `r round(mean(varianz_e10))` und für Diesel etwa `r round(mean(varianz_diesel))`.

Die Analyse der Barplots zeigt, dass die Varianz der Kraftstoffpreise an Freitagen häufig über dem Durchschnitt liegt. Dies deutet darauf hin, dass die Preise an Freitagen stärkeren Schwankungen unterliegen als an den meisten anderen Tagen. Besonders auffällig ist, dass die Varianz der Preise für E5 und E10 an Sonntagen die höchsten Werte erreicht. Dies könnte auf spezifische Marktbedingungen oder Nachfrageveränderungen an Sonntagen hinweisen. Im Gegensatz dazu sind die Preisvariationen unter der Woche für E5 und E10 relativ stabil.

Die Varianz der Dieselpreise ist insgesamt an allen Wochentagen höher als die von E5 und E10. Dies bestätigt die Erkenntnis, dass Dieselpreise stärkeren Schwankungen ausgesetzt sind. Interessanterweise zeigt Diesel eine andere Dynamik: Die höchste Varianz tritt an Dienstagen auf, während Montags die geringste Varianz beobachtet wird. Im Gegensatz zu E5 und E10 lässt sich bei Diesel keine eindeutige Tendenz in den Schwankungen über die Wochentage hinweg erkennen.

### Fazit zur Hypothese 1

#### Schwankungen der Kraftstoffpreise an Freitagen

Die Analyse der Varianz der Kraftstoffpreise an verschiedenen Wochentagen zeigt, dass die Preise an Freitagen tendenziell stärkeren Schwankungen unterliegen als an den meisten anderen Tagen. Dies bestätigt die Hypothese, dass die Kraftstoffpreise an Freitagen instabiler sind als an anderen Wochentagen. Eine mögliche Erklärung dafür könnte sein, dass an Freitagen eine erhöhte Nachfrage besteht, da viele Verbraucher vor dem Wochenende tanken. Dies kann zu stärkeren Preisbewegungen führen, wenn Tankstellenbetreiber auf die gestiegene Nachfrage reagieren.
Für Verbraucher bedeutet dies eine erhöhte Unsicherheit, da die Preise an Freitagen weniger vorhersehbar sind als an anderen Tagen. Dies kann dazu führen, dass Verbraucher an Freitagen höhere Preise zahlen als an anderen Wochentagen.

#### Höchste Schwankungen an Sonntagen (E5 und E10)

An Sonntagen zeigt sich deutlich die höchste Varianz der Kraftstoffpreise für E5 und E10. Dies könnte darauf hindeuten, dass an Sonntagen spezifische Marktbedingungen oder Nachfrageveränderungen vorliegen, die zu stärkeren Preisschwankungen führen. Eine mögliche Erklärung könnte sein, dass durch logistische Einschränkungen das Angebot limitierter ist und die Preise entsprechend angepasst werden. Außerdem könnte ebenfalls eine erhöhte Nachfrage an Sonntagen, aufgrund des anstehenden Arbeitsbeginns am Montag, zu Preisschwankungen führen.
Für Verbraucher bedeutet dies, dass sie an Sonntagen mit besonders hohen Preisschwankungen rechnen müssen und gegebenenfalls von einem Tanken an diesem Tag absehen sollten.

#### Stabilere Preislage unter der Woche (E5 und E10)

Die Varianz der Kraftstoffpreise für E5 und E10 ist unter der Woche vergleichsweise stabil. Dies deutet darauf hin, dass die Preise an den meisten Wochentagen weniger stark schwanken als an Freitagen und am Wochenende. Ein möglicher Grund hierfür könnte sein, dass unter der Woche die Nachfrage stabiler ist, da Verbraucher oft nach Bedarf tanken (z. B. für den Arbeitsweg).
Dies bietet Verbrauchern eine gewisse Planungssicherheit, da sie mit weniger starken Preisschwankungen rechnen müssen. Es könnte sich daher lohnen, das Tanken auf stabile Wochentage zu verlegen, um von konstanteren Preisen zu profitieren.

#### Unterschiedliche Dynamik bei Diesel
Im Gegensatz zu E5 und E10 zeigen die Dieselpreise keine klare Tendenz hinsichtlich stabilerer oder stärker schwankender Preise an bestimmten Wochentagen. Während die Varianz an Dienstagen am höchsten ist, ist sie an Montagen am niedrigsten, ohne dass ein erkennbares Muster über die Woche hinweg besteht.
Dies deutet darauf hin, dass die Preisentwicklung von Diesel von anderen Faktoren abhängt als die von E5 und E10. Möglicherweise spielen externe Einflüsse wie Rohölpreise oder Steuerregelungen eine größere Rolle bei der Preisgestaltung von Diesel. Verbraucher sollten daher bei Dieselpreisen mit stärkeren Schwankungen rechnen und gegebenenfalls flexibel auf Preisänderungen reagieren.

## Hypothese 2 - Mondphase-Effekt

Eine weitere Hypothese besagt, dass die Kraftstoffpreise in Berlin von den Mondphasen beeinflusst werden. Es wird vermutet, dass die Preise an Vollmondtagen höher sind als an anderen Tagen. Die Vermutung basiert auf der Annahme, dass an Vollmond die Nachfrage nach Kraftstoff steigt und die Preise entsprechend angepasst werden.

### Untersuchung der Hypothese 2

Um die Hypothese zu überprüfen, werden die Kraftstoffpreise an Vollmondtagen mit den Preisen an anderen Tagen verglichen. Dazu werden die Daten nach Mondphasen gruppiert und die durchschnittlichen Preise für E5, E10 und Diesel an Vollmondtagen berechnet. Anschließend werden die Ergebnisse in einem Boxplot dargestellt.

```{r}
# Mondphasen werden importiert
mondphasen <- read.csv2("moonphases2023Berlin.csv", header = TRUE, sep = ",", dec = ".")
head(mondphasen)
mondphasen$date <- as.Date(mondphasen$date, format = "%m/%d/%Y")
mondphasen

```

### Fazit zur Hypothese 2

# Zusammenfassung und Ausblick